【裁判字號】    90,台上,1986
【裁判日期】    900404
【裁判案由】    貪污
【裁判全文】
最高法院刑事判決                                九十年度台上字第一九八六號
    上  訴  人  甲○○
    選任辯護人  許坤立律師
右上訴人因貪污案件，不服台灣高等法院中華民國八十九年十一月二十三日第二審判
決（八十九年度上訴字第三三二四號，起訴案號：台灣士林地方法院檢察署八十八年
度偵字第九七三九號），提起上訴，本院判決如左：
    主  文
原判決撤銷，發回台灣高等法院。
    理  由
本件原判決認定上訴人甲○○原係台北銀行延平分行櫃檯人員，負責開戶、存款收付
等工作，係依據法令從事公務之人員。自民國八十七年四月間起，意圖為自己不法之
所有，並基於概括之犯意，利用職務上承辦定期存款、存摺掛失、語音轉帳申請、存
款收付等機會，查閱存款客戶資料後，利用不知情之不詳姓名成年篆刻人偽刻「趙麗
雲」、「林華熾」、「何潔玉」、「林瑞益」、「徐文雄」、「游蘇蕉」、「蘇錫棋
」、「彭麗卿」、「楊美玩」、「黃保定」等人之印章，並將其所拾得之「郭志華」
印章亦意圖為自己不法之所有予以侵占入己，盜用「郭志華」之印章偽造取款憑條及
申請語音轉帳申請書，取得語音轉帳功能，用以詐領左列趙麗雲等客戶之存款共計新
台幣（下同）一千五百六十九萬五千一百零九元，足生損害於趙麗雲等人：(一)於八十
七年九月十一日及十月二十三日，以偽刻之「趙麗雲」之印章，將趙麗雲六十萬元及
一百萬元之定期存款中途解約，偽造取款憑條分別轉帳至自己帳戶及領現。又於八十
八年一月二十二日、一月八日、六月二十一日、五月二十八日、四月十六日、五月七
日分別使用偽造之「趙麗雲」之印章辦理定存單中途解約，將定期存款六十萬元、八
十萬元、一百九十萬元、一百萬元、九十萬元、六十萬元轉存入趙麗雲綜合存款帳戶
中。又偽造趙麗雲之語音轉帳申請書，於該綜合存款帳戶申請語音轉帳，分別於八十
七年十二月四日、七日、八十八年一月八日、二十二日、四月十六日、五月七日、二
十八日、六月二十一日、二十二日、七月十九日、二十三日、八月九日以語音轉帳方
式詐轉二十萬元、十九萬八千元、八十萬五千四百四十元、六十一萬六千三百二十八
元、八十九萬八千六百零四元、五十九萬九千七百七十九元、九十九萬四千五百九十
八元、九十五萬元、九十三萬三千一百六十元、五十萬元、九十五萬元、四十二萬元
至自己帳戶，共計詐取九百二十一萬七千九百零九元。(二)於八十七年四月二十四日、
七月十日、七月二十四日，盜蓋所拾獲之「郭志華」印章偽造取款憑條，自鄭石欽（
趙麗雲之夫）綜合存款帳號一七七二二－○帳戶分別詐領十萬元、十萬五千六百元、
十五萬元。又於同年七月二十七日，以偽造之「林華熾」之印章偽造取款憑條，詐領
鄭石欽綜合存款帳號一三三三－五號帳戶內存款九十五萬元。又於同月三十一日盜蓋
所拾獲之「郭志華」印章偽造取款憑條，詐領同一帳戶內三十六萬元。又於同年八月
一日盜蓋「郭志華」印章偽造取款憑條，詐轉同一帳戶內九十五萬元至自己帳戶。復
於同年十二月十五日盜蓋「郭志華」印章偽造取款憑條，詐轉同一帳戶內八十五萬元
至何潔玉（十六萬二千元）、上訴人（四十九萬元）、趙麗雲（十九萬八千元）帳戶
，合計三百四十六萬五千六百元。嗣於八十七年四月二十八日、八十八年八月二十一
日由上訴人分別以現金存入及經銀行自動付款機轉入償還十萬元、五萬元。合計詐取
三百三十一萬五千六百元。(三)使用偽刻「林華熾」印章，將其定存單掛失解約，將定
存七十八萬六千六百七十元改存林華熾之活儲帳戶，分別於八十六年七月九日、十八
日、十九日、二十一日、二十二日、二十四日、二十五日、八月一日、六日、十六日
偽造取款憑條詐領四萬七千元、十萬元、五萬元、十萬七千元、十九萬五千元、五萬
元、十萬元、十萬元、五萬元、三萬元、四千七百元，共計詐取八十三萬三千七百元
。(四)使用偽刻「何潔玉」印章偽填申請書申領金融卡，於八十七年十一月二十七日以
金融卡詐領三萬元。又於同月三十日盜蓋所拾獲之「郭志華」印章，偽造取款憑條盜
領十三萬二千九百元，合計詐領十六萬二千九百元。嗣於同年十二月十五日由上訴人
存入十六萬二千九百元。(五)盜用所拾獲之「郭志華」印章偽造取款憑條，於八十七年
五月二十二日及六月五日分別詐領呂光欣活期儲蓄存款十六萬六千元及三萬五千元，
共計二十萬一千元。(六)使用偽刻「林瑞益」、「徐文雄」、「游蘇蕉」、「蘇錫棋」
、「彭麗卿」、「楊美玩」之印章，分別偽造語音轉帳之申請書申辦語音轉帳功能；
再以該功能於八十七年十二月七日將林瑞益帳戶內十六萬元詐轉至趙麗雲帳戶。嗣於
同月九日由上訴人自其帳戶內轉入十六萬元。於八十八年三月二十六日將徐文雄、游
蘇蕉、蘇錫棋、彭麗卿帳戶內詐轉七萬四千元、十一萬一千元、九萬九千元、十三萬
二千元至偽刻印章冒用黃保定名義開設之活期儲蓄存款帳號二五七六九－○帳戶內，
再偽造取款憑條一次詐領四十一萬六千零三十元。八十八年四月二十六日以同前方式
自楊美玩帳戶詐轉九萬七千元至黃保定假戶頭後再詐領出來。嗣於八十八年七月七日
由上訴人分別以同額之現金存入前開徐文雄、游蘇蕉、蘇錫棋、彭麗卿、楊美玩之帳
戶償還。(七)盜用所拾獲之「郭志華」印章，於八十七年十二月十一日偽造取款憑條自
強生化學製藥公司三五五二－五帳戶詐領三十四萬五千元。又偽造語音轉帳之申請書
申辦語音轉帳功能，再以該功能於八十八年三月十九日詐轉三十四萬八千元至黃保定
前揭假帳戶中，同日偽造取款憑條全額詐領。嗣於八十七年十二月十八日、八十八年
七月二日由上訴人分別以現金三十四萬五千元及三十四萬八千元存入前開強生化學製
藥公司帳戶償還等情。因而撤銷第一審之不當判決，改判仍論處上訴人連續依據法令
從事公務之人員，利用職務上之機會，詐取財物罪刑。固非無見。惟查：(一)已受請求
之事項未予判決者，除刑事訴訟法有特別規定者外，其判決當然違背法令，同法第三
百七十九條第十二款定有明文。申言之，刑事訴訟本不告不理之原則，審判之範圍，
應與起訴之範圍相一致，法院不得就未經起訴之犯罪加以審判，亦不得對已起訴之犯
罪不予判決；至犯罪曾否起訴，應以起訴書狀所記載之被告及犯罪事實為準。本件第
一審檢察官除起訴上訴人偽造台北銀行延平分行客戶取款憑條及申請語音轉帳申請書
外，尚偽造定存單掛失止付申請書、存摺補領申請書、印鑑卡、客戶往來明細表等文
書（見起訴書證據並所犯法條欄一），原判決僅就上訴人偽造取款憑條及申請語音轉
帳申請書部分論罪，未就偽造定存單掛失止付申請書、存摺補領申請書、印鑑卡、客
戶往來明細表等文書部分，是否成立犯罪加以審判，自有已受請求之事項未予判決之
違法。(二)追訴權時效，其本刑為拘役或罰金者，一年。又時效已完成者，應諭知免訴
之判決。刑法第八十條第一項第五款、刑事訴訟法第三百零二條第二款分別定有明文
。本件原判決既認上訴人於八十七年四月間侵占「郭志華」之印章，而刑法第三百三
十七條侵占遺失物之法定本刑為罰金，追訴權時效為一年。自八十七年四月間犯罪成
立時起，迄八十八年十一月二十五日檢察官提起公訴之日止，其期間已逾一年，時效
顯已完成。乃原審未於判決理由內說明其無庸另為免訴判決之諭知，卻認其侵占「郭
志華」之印章而盜用之，侵占遺失物罪與盜用印章罪間有方法結果之牽連關係，應從
一重之盜用印章罪處斷，並有判決適用法則不當之違誤。(三)犯貪污治罪條例第四條至
第六條之罪者，其所得財物，應予追繳，並依其情節分別沒收或發還被害人，同條例
第十條第一項定有明文。原判決認定：上訴人利用職務上之機會，偽造客戶取款條憑
條及語音轉帳申請書，取得語音轉帳功能，向台北銀行延平分行詐領客戶之存款，則
其詐取財物之對象似為台北銀行延平分行，其直接被害人應為台北銀行延平分行而非
該銀行之客戶。依上開規定，應受發還財物之被害人，應為台北銀行延平分行，而非
原判決附表所示之客戶，乃原判決逕認：「上訴人自被害人之帳戶詐領之金錢，已經
由台北銀行全數賠償給被害人，爰不再為發還、追繳之諭知，台北銀行如何向上訴人
求償，應另循法律途徑解決」等語，併有判決不適用法則之違誤。上訴意旨雖未指摘
及此，然為本院得依職權調查之事項，應認原判決有撤銷發回更審之原因。
據上論結，應依刑事訴訟法第三百九十七條、第四百零一條，判決如主文。
中      華      民      國     九十     年      四      月      四      日
                              最高法院刑事第五庭
                                  審判長法官  紀  俊  乾
                                        法官  黃  正  興
                                        法官  陳  東  誥
                                        法官  張  春  福
                                        法官  韓  金  秀
      右正本證明與原本無異
                                              書  記  官
中      華      民      國     九十     年      四      月      九      日


司法院資訊處製作；財團法人民間司法改革基金會備份。
